【裁判字號】    99,交聲,434
【裁判日期】    990924
【裁判案由】    違反道路交通管理處罰條例聲明異議
【裁判全文】
臺灣新竹地方法院交通事件裁定         99年度交聲字第434號
移送機關即
原處分機關  交通部公路總局新竹區監理所新竹市監理站
異  議  人
即受處分人  甲○○
上列異議人因違反道路交通管理處罰條例案件，對交通部公路總
局新竹區監理所新竹市監理站民國99年7 月19日竹監新四字第裁
51-E00000000號所為之違反道路交通管理事件裁決處分，聲明異
議，本院裁定如下：
    主  文
原處分撤銷。
甲○○汽車駕駛人，駕駛汽車經測試檢定酒精濃度超過規定標準
，應吊扣其小型車普通駕駛執照拾貳個月及接受道路交通安全講
習。
    理  由
一按交通法庭認為聲明異議有理由或聲明異議雖無理由而原處分
  不當或違法者，應以裁定將原處分經聲明異議部分撤銷，並自
  為裁定，道路交通案件處理辦法第20條前段定有明文。次按汽
  車駕駛人飲用酒類後，其吐氣所含酒精濃度超過每公升0.25毫
  克以上者，不得駕車；汽車駕駛人，駕駛汽車經測試檢定有酒
  精濃度超過規定標準者，處新臺幣（下同）1 萬5,000 元以上
  6 萬元以下罰鍰，並當場移置保管該汽車及吊扣其駕駛執照1
  年，且應接受道路交通安全講習，道路交通安全規則第114 條
  第2 款、道路交通管理處罰條例第35條第1 項第1 款、第24條
  第1 項第2 款亦分別定有明文。
二原處分意旨略以：聲明異議人即受處分人甲○○於民國98年6
  月19日凌晨2 時43分，駕駛車牌號碼6186-TW 號自小客車，行
  經新竹市○道○路、慈雲路口，為警攔檢測得吐氣所含酒精濃
  度為每公升含0.78毫克之違規，經舉發單位即新竹市警察局第
  二分局埔頂派出所警員填掣竹市警交字第E00000000 號舉發違
  反道路交通管理事件通知單（下稱舉發通知單）予以舉發，嗣
  異議人於應到案日期前到案聽候裁決，原處分機關乃依道路交
  通管理處罰條例第35條第1 項第1 款、第24條第1 項第2 款（
  裁決書漏載第24條第1 項第2 款）及違反道路交通管理事件統
  一裁罰基準表之規定，於99年7 月19日以竹監新四字第裁51-E
  00000000號違反道路交通管理事件裁決書（下稱裁決書）裁處
  異議人罰鍰4 萬9,500 元，吊扣駕駛執照12個月，並施以道路
  交通安全講習等語。
三異議意旨略以：異議人於上開時、地酒後駕車，前經臺灣新竹
  地方法院檢察署為緩起訴處分，並於緩起訴期間內捐款5 萬元
  ，念及初犯請求免予繳納4 萬9,500 元罰鍰等語。
四本件異議人甲○○之酒後駕車係一個交通違規行為，有關其違
  規行為處罰效果之罰鍰、吊扣駕駛執照與施以道路交通安全講
  習等，係依據同一法律規定（即道路交通管理處罰條例第35條
  第1 項第1 款、第24條第1 項第2 款）所為之處罰，其處罰方
  式雖有3 種，但實際上為單一處分，無法割裂，與該項交通違
  規行為是否存在亦均無從分離，法院於審理時，應先確定異議
  人是否確有交通違規行為事實，再決定原處分機關所適用之法
  律有無錯誤。從而，異議人雖陳明僅就罰鍰部分聲明異議，其
  餘處罰部分並未提及，惟該吊扣駕駛執照及施以道路交通安全
  講習部分，與其交通違規行為是否存在既無從分離，法院自應
  全部予以審理，合先敘明（臺灣高等法院98年法律座談會第23
  號提案研討結果參照）。
五經查：
(一)異議人甲○○於98年6 月19日凌晨2 時43分，在新竹市○道○
  路、慈雲路口，因酒後駕駛車牌號碼6186-TW 號自小客車為警
  攔停，經測得吐氣所含酒精濃度為每公升含0.78毫克，而有汽
  車駕駛人酒精濃度超過規定標準之違規行為，為異議意旨所不
  否認，並有舉發通知單、裁決書各1 紙在卷可參，是異議人酒
  後駕駛自小客車之違規事實，應甚明確。又異議人同一酒醉駕
  車之行為，因同時觸犯刑法第185 條之3 公共危險罪，業經臺
  灣新竹地方法院檢察署檢察官於98年6 月23日以98年度速偵字
  第1301號為緩起訴處分，緩起訴期間為1 年，命異議人應立具
  悔過書，並於緩起訴處分確定後3 個月內，向臺灣省天主教會
  新竹教區支付5 萬元，嗣依職權送請再議，亦經臺灣高等法院
  檢察署檢察長以98年度上職議字第7660號處分書駁回在案，緩
  起訴期間為98年7 月9 日起至99年7 月8 日止，而異議人已於
  98年10月5 日支付5 萬元予財團法人臺灣省天主教會新竹教區
  ，且緩起訴期間業已屆滿未經撤銷等情，此據異議人於異議狀
  內記載明確，並有臺灣新竹地方法院檢察署檢察官98年度速偵
  字第1301號緩起訴處分書、臺灣高等法院檢察署98年度上職議
  字第7660號處分書、臺灣新竹地方法院檢察署檢察官執行緩起
  訴處分命令通知書、台北富邦銀行存摺類存款存入存根及臺灣
  高等法院被告前案紀錄表各1 份在卷可按，復經本院依職權調
  閱臺灣新竹地方法院檢察署98年度緩字第1284號緩起訴執行卷
  宗（偵查案號：98年度速偵字第1301號）核閱無訛。是以，異
  議人於上開時、地酒後超過規定標準駕駛動力交通工具為警查
  獲，並受緩起訴處分確定，且已依緩起訴處分命令向財團法人
  臺灣省天主教會新竹教區支付5 萬元，現緩起訴期間業已屆滿
  未經撤銷等事實，均堪認定。
(二)按94年2 月5 日公布並於95年2 月5 日施行之行政罰法第26條
  「一行為同時觸犯刑事法律及違反行政法上義務規定者，依刑
  事法律處罰之。但其行為應處以其他種類行政罰或得沒入之物
  而未經法院宣告沒收者，亦得裁處之。前項行為如經不起訴處
  分或為無罪、免訴、不受理、不付審理之裁判確定者，得依違
  反行政法上義務規定裁處之」；又其他種類行政罰，係指違反
  行政法上之義務應受「裁罰性」之「不利處分」，依行政罰法
  第2 條規定，包括限制或禁止行為之吊扣證照處分及警告性之
  講習處分在內。究其立法目的，一行為同時觸犯刑事法律及違
  反行政法上義務規定時，由於刑罰與行政罰同屬對不法行為之
  制裁，而刑罰之懲罰作用較強，故依刑事法律處罰，即足資警
  惕時，實無一事二罰再處行政罰之必要，且刑事法律處罰，由
  法院依法定程序為之，較符合正當法律秩序，應予優先適用，
  但罰鍰以外之沒入或其他種類行政罰，因兼具維護公共秩序之
  作用，為達行政目的，行政機關仍得併予裁處。
(三)復按緩起訴期間內，有下列情形之一者，檢察官得依職權或依
  告訴人之聲請撤銷原處分，繼續偵查或起訴：於期間內故意
  更犯有期徒刑以上刑之罪，經檢察官提起公訴者。緩起訴前
  ，因故意犯他罪，而在緩起訴期間內受有期徒刑以上刑之宣告
  者。違背第253 條之2 第1 項各款之應遵守或履行事項者，
  刑事訴訟法第253 條之3 第1 項定有明文。準此可認，經檢察
  官為「緩起訴」處分者，於「緩起訴」之猶豫期間內，最終是
  否會被檢察官提起公訴，猶懸而未定，亦即「緩起訴」處分於
  猶豫期間內尚未具有實質之確定力，檢察官於緩起訴期間內，
  可對被告為繼續觀察，如被告顯無反省警惕之情或根本欠缺反
  省警惕之能力，檢察官仍得依職權或依告訴人之聲請，將被告
  「緩起訴」處分撤銷，固見緩起訴處分顯與不起訴處分之性質
  不同，而行政罰法第26條明定「一行為不二罰」之原則，且應
  受行政罰之行為如經「不起訴處分或為無罪、免訴、不受理、
  不付審理」之裁判確定者，始得依違反行政法上義務規定裁處
  之，並未包括「緩起訴」處分在內。但「緩起訴」處分之最終
  使被告免於刑事訴追之效果與「不起訴」處分之效果相同，是
  以行政罰法第26條第2 項是否不包括緩起訴處分情形，仍非無
  疑，且觀諸被告須待緩起訴處分實質確定時，最終始能確定免
  於受刑事訴追，亦即在緩起訴期間內即猶豫期間期滿前，該緩
  起訴處分仍有被撤銷之可能，此時原處分機關若依法為行政裁
  決，將使受處分人有同時遭受行政處罰及刑事訴追之危險，顯
  與行政罰法第26條規定之立法意旨相違背。況檢察官為緩起訴
  處分時，依刑事訴訟法第253 條之2 第1 項規定對被告所為之
  指示及課予負擔，具有實質刑罰之效果，對被告具有財產減少
  及自由受限之影響，性質上可謂刑事處分，而緩起訴制度雖以
  特別預防為優先考量，但在具體個案決定上，實則已達到一般
  預防的作用及報應理念，基於一行為不二罰原則，受處分人既
  已就其行為受到刑事處分，自不應因同一行為再受到國家的處
  罰（臺灣高等法院暨所屬法院96年法律座談會刑事類提案第36
  號研討結果參照）。惟若行為人所支付之緩起訴處分金，未達
  道路交通管理處罰條例第92條第3 項（96年1 月29 日 修正後
  ，已移列於同條第4 項）所訂最低罰鍰基準規定者（依違反道
  路交通管理事件統一裁罰基準表之規定，駕駛人違反處罰條例
  第35條第1 項第1 款之規定，其吐氣所含酒精濃度超過每公升
  0.55毫克以上者，小型車之最低罰鍰為4 萬9,500 元），依該
  條例第35條第8 項之規定，即須補繳不足最低罰鍰之部分，始
  為適法，且如一方面認為行為人依檢察官緩起訴處分命令而為
  金錢給付，與受刑事處罰無異，依行政罰法第26條之規定，監
  理機關不得再行裁罰；一方面卻又認為該等金錢給付不屬於道
  路交通管理處罰條例第35條第8 項所定罰金，無需依該項規定
  補繳不足最低罰鍰部分之差額，理由顯有矛盾，且若緩起訴捐
  款金額低於最低罰鍰金額，亦有失公平（臺灣高等法院暨所屬
  法院97年法律座談會刑事類提案第39號研討結果參照）。
(四)本件異議人酒後超過規定標準而駕駛動力交通工具之行為，同
  時涉犯道路交通管理處罰條例第35條第1 項第1 款規定及刑法
  第185 條之3 之公共危險罪，其中刑事部分，業經臺灣新竹地
  方法院檢察署檢察官緩起訴，異議人並已依檢察官指示之負擔
  條件，支付緩起訴處分金5 萬元，緩起訴期間業已屆滿未經撤
  銷而執行結案。核此緩起訴處分附加條件之履行固非刑法所定
  刑罰之種類，但已影響被告之財產權權益，具有實質刑罰之效
  果，實質上應可該當行政罰法第26條第1 項「依刑事法律」之
  刑事處分規定及道路交通管理處罰條例第35條第8 項規定之「
  罰金」，再參諸違反道路交通管理事件統一裁罰基準表所載，
  對於駕駛人駕駛小型車，其吐氣所含酒精濃度超過每公升0.55
  毫克以上，於期限內繳納或聽候裁決者，最低應納罰鍰之數額
  為4 萬9,500 元，而異議人業繳交5 萬元之緩起訴處分金，已
  達違反道路交通管理事件統一裁罰基準表之最低罰鍰基準規定
  ，應認異議人因本件交通違規所應處之罰鍰部分處罰，已依刑
  事法律處罰，依行政罰法第26條第1 項前段規定所示之「一事
  不二罰原則」，即不應就同一行為再予行政罰鍰之裁罰，是原
  處分機關對異議人裁處罰鍰4 萬9,500 元部分，與行政罰法第
  26條第1 項前段之規定意旨有違，此一部分之裁罰，顯有未當
  ，無可維持。
(五)至原處分裁處吊扣異議人駕駛執照12個月及施以道路交通安全
  講習部分，揆諸上開說明，既屬達成遏止酒後駕車不法行為，
  維護道路交通用路權人之安全法益等行政目的所必要之不利益
  處分，縱異議人因同一酒後駕車行為涉犯公共危險罪嫌而另受
  檢察官發動刑事訴追，依行政罰法第26條第1 項但書之規定，
  仍得裁處之，不受同條項前段「一事不二罰」原則之拘束。
六綜上所述，異議人確有於前揭時、地飲酒後駕駛自小客車之違
  規行為，原處分機關依道路交通管理處罰條例第35條第1 項第
  1 款、第24條第1 項第2 款，裁處吊扣異議人駕駛執照12個月
  及施以道路交通安全講習之其他種類行政裁罰，於法尚無不合
  。惟原處分機關依道路交通管理處罰條例第35條第1 項第1款
  規定裁處異議人罰鍰4 萬9,500 元部分，因與行政罰法第26條
  第1 項前段之規定意旨有違，復因本件酒後駕車為一個交通違
  規行為，罰鍰、吊扣駕駛執照及施以道路交通安全講習部分無
  從區分，從而，應認異議人提起本件異議為有理由，本院自應
  將原處分撤銷，自為裁處如主文第2 項所示，以期適法。另
  本件吊扣小型車普通駕駛執照12個月部分，已於98年6 月19日
  執行至99年6 月18日完畢，有異議人之汽車駕照基本資料1 份
  存卷為憑，故並無再次執行吊扣駕駛執照之必要，併此敘明。
據上論斷，應依道路交通案件處理辦法第20條前段，裁定如主文
。
中    華    民    國    99    年     9    月    24    日
                  交通法庭法  官     周美玲
上正本證明與原本無異。
如不服本裁定，應於裁定送達後5日內向本院提出抗告狀。
中    華    民    國    99    年     9   月     24    日
                          書記官     蕭惠婷

司法院資訊處製作；財團法人民間司法改革基金會備份。
